臺灣臺東地方法院民事判決　九十年度簡上字第二五號
　　上 訴 人　甲○○
右當事人間請求返還訂金事件，上訴人對於中華民國九十年四月六日本院臺東簡易庭
八十九年度東簡字第一五四號第一審判決提起上訴，本院判決如左：
    主      文
原判決除確定部分外廢棄。
右開廢棄部分，被上訴人在第一審之訴，及假執行之聲請均駁回。
第一審（除確定部分外）、第二審訴訟費用由被上訴人負擔。
    事實及理由
壹、程序方面：本件被上訴人經合法通知，未於言詞辯論期日到場，核無民事訴訟法
    第三百八十六條所列各款情形，爰依上訴人之聲請，由其一造辯論而為判決，合
    先敘明。
貳、上訴人主張：伊原為訴外人臺灣省農會鮮乳廠（下稱：臺農鮮乳廠）臺東地區經
    銷商，因被上訴人有意在臺東銷售臺農鮮乳廠之乳品，伊遂答應將臺東地區之經
    銷權轉讓予被上訴人，被上訴人則同意給付新臺幣（下同）三十五萬元作為轉讓
    之代價，伊為履行契約，除先向臺農鮮乳廠表示放棄臺東地區經銷權，以便被上
    訴人申請承銷外，並積極為被上訴人草擬承銷企劃書，惟被上訴人因本身與臺農
    鮮乳廠花蓮經銷商間有債務糾葛，致臺農鮮乳廠未核准被上訴人之經銷權申請，
    故被上訴人未取得臺東地區經銷權並不能歸責於伊。而臺東地區保久乳之經銷權
    ，不會因易開罐與玻璃瓶裝之不同，分由二個經銷商經營，伊雖於八十四年間暫
    停經銷玻璃瓶裝保久乳品，惟此乃銷售策略之必要，非不可隨時申請恢復經銷，
    且被上訴人請求伊讓與經銷權時，從未表示僅要求轉讓玻璃瓶裝之經銷權，詎被
    上訴人竟於刑事程序中，指稱伊係以已不存在之玻璃瓶裝保久乳經銷權佯為讓與
    ，顯與事實不符，伊絕無詐欺行為，況臺農鮮乳廠臺東地區經銷權，嗣後已由被
    上訴人合夥人之子陳豐泉取得，被上訴人竟再藉詞興訟諉責，並無理由等語。並
    聲明：如主文第一、二項所示。
參、被上訴人未於言詞辯論期日到場，亦未提出書狀作何聲明或陳述。
肆、得心證之理由：
  一、被上訴人於原審主張：上訴人以三十五萬元之代價，轉讓臺農鮮乳廠臺東地區
      乳品經銷權予伊，伊並已支付十五萬元，但伊並未取得上開經銷權之事實，為
      上訴人所自認，應信其主張為真正。而被上訴人在原審依民法第二百四十九條
      第三款之規定，請求上訴人加倍返還訂金三十萬元之先位聲明，經原審為被上
      訴人敗訴之判決，未據被上訴人聲明上訴而告確定，是本件所應審究者，乃在
      於被上訴人是否因可歸責於上訴人之原因致未取得經銷權，而得主張解除契約
      ，返還已給付之價金十五萬元。
  二、按因不可歸責於債務人之事由，致給付不能者，債務人免給付義務；因可歸責
      於債務人之事由，致給付不能者，債權人得請求賠償損害，並得解除契約，民
      法第二百二十五條第一項、第二百二十六條第一項、第二百五十六條分別定有
      明文。經查：
  （一）被上訴人主張：伊向上訴人承受臺農鮮乳廠臺東地區玻璃瓶裝乳品之經銷權
        ，惟上訴人已於八十四年間結束其玻璃瓶裝保久乳，僅承銷易開罐裝保久乳
        ，復於八十六年十一月六日結束全部營業，已無經銷權，竟仍以三十五萬元
        之代價，佯稱將鮮乳廠臺東地區保久乳經銷權讓與伊，上訴人顯因其詐欺行
        為致無法轉讓經營權云云，並提出臺灣高等法院花蓮分院八十九年度上易字
        第五一號確定判決為證。惟民事事件不受刑事確定裁判所認定事實拘束，仍
        應另行求證，探求真實，以為判決之基礎。本件上訴人自六十六年起即為臺
        農鮮乳廠臺東地區保久乳惟一經銷商，及臺農鮮乳廠臺東地區之經銷，歷來
        未有將玻璃瓶裝及易開罐裝保久乳分別交由不同之承銷商經銷之情事，又如
        經鮮乳廠之同意，臺東地區易開罐裝保久乳經銷商可以申請兼營玻璃瓶裝保
        久乳等事實，有臺灣省農會八十七年五月十三日臺農乳中業字第一０四０號
        、九十年二月五日臺農乳中業字第０三０四號及九十年三月二十六日臺農乳
        中業字第０八三三號函附卷可稽，足見上訴人確有轉讓易開瓶裝及玻璃瓶裝
        保久乳經銷權之可能，況上訴人所出具之承讓書中，並未指明係承讓何種包
        裝之保久乳經銷權，縱上訴人僅有易開瓶裝保久乳之經銷權，亦難謂上訴人
        有何詐欺情事。又上訴人向臺農鮮乳廠申請結束營業之時間與其出具承讓書
        予被上訴人之時間，前後僅差距五天等情，既為被上訴人所不爭執，而上訴
        人於出具承讓書之當天即幫被上訴人草擬企劃書，讓被上訴人向鮮乳廠申請
        經銷權，復於被上訴人申請受挫後，向臺灣省農會理事林鶴田請教如何解決
        ，業經證人陳合全、林鶴田於上開刑事程序中結證屬實，足見被告於八十六
        年十一月六日向鮮乳廠申請結束全部營業，係為將經銷權轉讓予被上訴人之
        準備行為，上訴人所辯堪以採信，被上訴人之主張難信屬實。
  （二）被上訴人主張上訴人未經臺農鮮乳廠之書面同意，即私下轉讓經銷權，致給
        付不能等情，業據提出臺灣省農會八十七年七月四日臺農乳中業字第一五七
        六號函為證，復經證人蕭裕民於前揭刑事程序中結證在卷，堪信為真正。惟
        觀諸上訴人出具之承讓書，其內容僅約定上訴人願承讓臺農鮮乳廠乳品之臺
        東地區經銷權予被上訴人，是上訴人只須讓被上訴人取得經銷權，即完成其
        給付義務，至上訴人採何種方式為轉讓，承讓書中並無約定，故上訴人以先
        行放棄其經銷權，再由被上訴人申請經銷權之方式為轉讓，若能達到轉讓經
        銷權之目的，並無不可，況本件被上訴人無法取得經銷權之原因，係緣於被
        上訴人與臺東鮮乳廠花蓮經銷商間之債務糾葛，經臺農鮮乳廠審慎評估認為
        不宜核准等情，有臺灣省農會八十七年七月四日臺農乳中業字第一五七六號
        函及臺灣省農會鮮乳加工廠台中廠九十年十一月二十日臺農乳中廠業字第一
        九五號函附之雙震企業有限公司傳真函在卷可參，參酌被上訴人之合夥人之
        子陳豐泉於本院八十七年度易字第七三二號刑事詐欺案件中證稱：伊父係與
        被上訴人合夥，由被上訴人出面向上訴人購買系爭臺東地區之乳品經銷權，
        嗣後問臺農鮮乳廠才知經銷權不能轉讓，伊因上訴人當時已結束經銷權，乃
        向臺農鮮乳廠申請經銷權而獲准云云等情（見上開案件八十八年十二月十四
        日審判筆錄），足見被上訴人未能取得經銷權與上訴人採取何種轉讓方式無
        關，縱上訴人向臺農鮮乳廠申請轉讓經銷權，被上訴人若未解決花蓮經銷商
        之債務，被上訴人亦無法取得臺東地區之經銷權，是本件契約給付不能之事
        由，顯不可歸責於上訴人，而係可歸責於被上訴人，是被上訴人上開主張洵
        無足採。
  三、縱上所述，兩造間轉讓經銷權契約給付不能之事由既不可歸責於上訴人，揆諸
      前揭規定，上訴人免其給付義務，被上訴人自不得依民法第二百五十六條之規
      定解除契約。從而，被上訴人本於民法第二百五十九條第二款回復原狀之規定
      ，請求上訴人給付十五萬元及自八十六年十一月十一日起至清償日止，按年息
      百分之五計算之利息，為無理由，不應准許，其就該部分所為假執行之聲請亦
      失所附麗，應併於駁回。原審就此部分判命上訴人給付，並為假執行之宣告，
      尚有未洽。上訴意旨指摘原判決此部分不當，求予廢棄改判，為有理由。爰由
      本院將原判決此部分予以廢棄，改判如主文第二項所示。
伍、據上論結，本件上訴為有理由，依民事訴訟法第三百八十五條第一項前段、第四
    百三十六條之一第三項、第四百五十條、第七十八條，判決如主文。
中　　　華　　　民　　　國　　九十一　　年　　　七　　　月　　　三　　　日
                                        臺灣臺東地方法院民事庭
~B審判長法  　官　李昆曄
~B      法  　官　柯姿佐
~B      法  　官　魏于傑
右為正本係照原本作成
本件不得上訴
中　　　華　　　民　　　國　　九十一　　年　　　七　　　月　　　三　　　日
~B法院 書記官　李春菊
